【裁判字號】    98,交易,28
【裁判日期】    980626
【裁判案由】    業務過失致死等
【裁判全文】
臺灣高雄地方法院刑事判決              98年度交易字第28號
公  訴  人  臺灣高雄地方法院檢察署檢察官
被      告  甲○○
選任辯護人  楊譜諺律師
上列被告因業務過失致死等案件，經檢察官提起公訴（97年度偵
字第29231 號），本院判決如下：
    主  文
甲○○犯業務過失致人於死罪，處有期徒刑壹年陸月。
    事  實
一、甲○○從事烤漆浪板業，平日駕駛車牌號碼7835-QR 號自小
    貨車作為載貨之工具，係以駕駛為其附隨業務之人。其於民
    國97年10月9 日下午6 時19分許（起訴書誤載為25分），駕
    駛上開自小貨車，沿高雄縣鳳山巿國泰路二段內側快車道由
    西北往東南即由澄清湖往鳳山市○○路方向（起訴書誤載為
    由北往南方向）行駛，行經高雄縣鳳山巿臺灣高雄地方法院
    鳳山簡易庭前（下稱鳳山簡易庭）較靠近鳳山市○○路之設
    有交通號誌管制之路口時，適有穆家鴻騎乘車牌號碼H7R-60
    0 號重型機車，搭載丁○○及乙○○，沿國泰路二段機慢車
    道由東南往西北方向（即甲○○之對向）行駛至該路口時，
    在該處停等，欲穿越該路口沿鳳山簡易庭前之與國泰路二段
    垂直之道路，由東北往西南方向行駛。甲○○本應注意車輛
    行駛時，駕駛人應注意車前狀況，隨時採取必要之安全措施
    ，並遵守交通號誌，面對圓形紅燈亮起時不得通行，亦不得
    超越停止線或進入路口，而依當時天候晴，暮光，柏油路面
    乾燥無缺陷，亦無障礙物，視距良好，又無不能注意之情事
    。竟疏未注意車前狀況及其行向顯示圓形紅燈，即貿然前行
    進入路口，致其駕駛之上開自小貨車之車頭撞擊前開由穆家
    鴻騎乘正依綠燈指示通過路口之重型機車，穆家鴻、丁○○
    、乙○○均因而人車倒地，穆家鴻為此受有右側蜘蛛網膜下
    腔出血之傷害；丁○○受有右足內側踝骨折之傷害；乙○○
    則受有右側創傷性硬腦膜下出血、右鎖骨骨折之傷害（此部
    分不另為公訴不受理之諭知，詳後述），經路人報警並聯絡
    救護車將三人送醫急救後，穆家鴻仍因顱內出血，延至97年
    10月13日下午2 時36分而不治死亡。甲○○於肇事後，留在
    事故現場，於有權偵查犯罪之警察機關，僅知悉犯罪事實，
    但不知悉犯罪人前，主動向據報到場處理本件道路交通事故
    之警員鄭萬成、潘榮隆坦承肇事並接受裁判。
二、案經丁○○及穆家鴻之母戊○○○訴由高雄縣政府警察局鳳
    山分局報請臺灣高雄地方法院檢察署檢察官偵查起訴。
    理  由
一、證據能力方面：
    按被告以外之人於審判外之陳述，雖不符刑事訴訟法第159
    條之1 至第159 條之4 之規定，而經當事人於審判程序同意
    作為證據，法院審酌該言詞陳述或書面陳述作成時之情況，
    認為適當者，亦得為證據；當事人、代理人或辯護人於法院
    調查證據時，知有刑事訴訟法第159 條第1 項不得為證據之
    情形，而未於言詞辯論終結前聲明異議者，視為有前項之同
    意，刑事訴訟法第159 條之5 定有明文。本件下列所引用之
    證據，均經本院依法踐行調查證據程序，公訴人、被告及辯
    護人俱不爭執各該證據之證據能力，且迄至本院言詞辯論終
    結前，未就上開證據之證據能力聲明異議，復查無依法應排
    除其證據能力之情形，本院審酌上開證據之形式及取得之過
    程並無瑕疵、與待證事實具有關連性等情況，認為適當，揆
    諸前揭規定，認上開證據俱有證據能力，均得為本案之證據
    ，合先敘明。
二、訊據被告甲○○固坦承從事烤漆浪板業，平日駕駛前開自小
    貨車作為載送浪板之工具，及其於上開時、地，駕駛該自小
    貨車與被害人穆家鴻所騎乘並搭載告訴人丁○○、乙○○之
    重型機車發生碰撞，穆家鴻、丁○○、乙○○均因而人車倒
    地，分別受有前述之傷害，其中穆家鴻送醫後仍不治死亡等
    事實，惟矢口否認有何業務過失致人於死及業務過失傷害之
    犯行，辯稱：伊當時是綠燈直行，是對方騎機車闖紅燈，國
    泰路的號誌是連鎖的，伊確定自己當時行向整條路都是綠燈
    。國泰路中央分隔島有種樹，且案發時是黃昏，路燈也不亮
    ，視線不好，即使很注意也看不到兩側有無機車，伊要通過
    紅綠燈時有看，但沒看到有車子，伊看到對方時，要煞車已
    經來不及了，至目擊證人丙○○如果當時有看到伊闖紅燈，
    為何不當場指責伊，而在事隔6 天之後才去交通隊作筆錄云
    云。辯護人則以：(1)依高雄縣政府警察局所提供之資料顯示
    ，自鳳山市○○路與南京路口至國泰路與青年路口止之交通
    號誌，於案發時依被告之行向確為連鎖之綠燈，足證被告並
    未闖紅燈，而是對方騎機車闖紅燈，被告既在自己之車道正
    常行駛，自無從預見被害人穆家鴻竟會高速騎乘機車搭載告
    訴人丁○○、乙○○闖越紅燈，依信賴保護原則，不能認定
    被告就本件車禍之發生有過失。(2)被告行經之道路並非筆直
    ，而係有彎道之道路，因此亦不能認定被告疏於注意車前狀
    況。(3)證人丙○○至交通隊作筆錄之過程頗令人質疑，其證
    述不可採云云，為被告辯護。經查：
(一)被告從事烤漆浪板業，平日駕駛前開自小貨車作為載送浪板
    之工具，及其於上開時、地，駕駛該自小貨車與被害人穆家
    鴻所騎乘並搭載告訴人丁○○、乙○○之重型機車發生碰撞
    ，穆家鴻等3 人因而人車倒地，分別受有前述之傷害，其中
    穆家鴻送醫後仍不治死亡等情，業據被告坦承不諱（見高雄
    縣政府警察局鳳山分局高縣鳳警偵移字第09700045978 號卷
    《下稱警卷》第5 至7 頁、臺灣高雄地方法院檢察署《下稱
    高雄地檢署》97年度偵字第29231 號卷《下稱偵卷》第9 至
    10頁、本院98年度審交易字第90號卷《下稱審交易卷》第17
    至18頁、本院98年度交易字第28號卷《下稱交易卷》第32頁
    ），核與證人即告訴人乙○○、丁○○證述之情節相符（見
    警卷第10至11頁、偵卷第9 至10、15至16頁、交易卷第34至
    37頁），復有國軍高雄總醫院診斷證明書3 張、道路交通事
    故現場圖、道路交通事故調查報告表（一）（二）各1 份、
    現場照片24張、高雄縣政府警察局指揮中心受理110 報案紀
    錄單1 紙、高雄地檢署相驗筆錄、訊問筆錄、相驗屍體證明
    書、檢驗報告書各1 份在卷可稽（見警卷第14至15-1、19至
    27、32頁、高雄地檢署97年度相字第1806號卷《下稱相驗卷
    》第34至45頁），堪可認定。
(二)被告駕駛上開自小貨車未注意車前狀況，並闖越紅燈，致發
    生本件交通事故乙節，業據證人即告訴人乙○○分別於警詢
    及偵訊中證稱：當天被害人穆家鴻要上班，順道載伊與丁○○，伊坐穆家鴻前方，丁○○坐機車後座，到國泰路二段簡
    易庭前準備由東往西（應為由東北往西南之誤）穿越道路，
    因當時號誌為紅燈，故穆家鴻停車等候，待號誌變綠燈後直
    行，到路中央時，突然被一部自小貨車從伊右方撞擊，伊對
    於之後的事都不知道，伊醒來已在醫院等語（見警卷第10頁
    、偵卷第16頁）；證人即告訴人丁○○亦分別於警、偵及審
    中證稱：穆家鴻當時要去上班，順道載伊與乙○○去朋友家
    ，伊坐機車後座，乙○○坐穆家鴻前方，當時穆家鴻沿國泰
    路行駛，之後在國泰路二段簡易庭前待轉等紅燈，準備穿越
    道路到對面的巷子，等到號誌變為綠燈時才直行由簡易庭前
    由東往西（應為由東北往西南之誤）穿越道路，穆家鴻要前
    進之前，伊看到在機車左邊的車輛已經停下來，伊看的到在
    伊左側的車道是紅燈，伊前進的方向是綠燈，穆家鴻騎到路
    中央的分隔島時，就被小客車撞上，伊被撞之前沒有看見對
    方來車（見警卷第11頁、偵卷第15頁、交易卷第34至37頁）
    ；證人即現場目擊證人丙○○則於警詢、偵訊及本院審理中
    證稱：伊是高雄縣議會簡任秘書，案發當時，伊從鳳山簡易
    庭對面的一龍保養場出來，要去岡山跑行程，伊駕駛自小客
    車沿國泰路二段內側快車道由南往北方向（應為由東南往西
    北之誤）行駛，至國泰路二段鳳山簡易庭前時，見前方路口
    號誌為紅燈，就停車等候，當時伊沒有注意有無車輛通過，
    但停等約10秒，就聽見很大一聲碰撞聲，且有火花，還有一
    個人彈出來，機車卡在小貨車下面，因當時伊的行向是紅燈
    ，所以伊確定是對向之小貨車闖紅燈而撞到機車，但因當時
    伊另有行程要趕，就先離開現場，事後伊朋友也就是當初報
    警、叫救護車之一龍保養場的老闆黃百東，問伊有無看到上
    開車禍，並問伊要不要出來作證，伊想說有看到就出來據實
    陳述，本件雙方當事人伊都不認識等語（見警卷第12至13頁
    、偵卷第9 頁、交易卷第38至41頁），而證人乙○○、丁○○於本案固為告訴人，與被告間有利害衝突，惟彼等之證詞
    與證人丙○○均屬相符，再參以證人丙○○與本件肇事雙方
    均不相識，僅為駕車途經該處適而目擊車禍發生之人，其自
    身就本案毫無利害關係，又分別於偵查中及本院審理時，到
    庭具結作證，實無何誣陷被告或與告訴人串證而自陷於偽證
    罪處罰之動機與必要性，衡諸經驗法則，證人丙○○之證詞
    應屬客觀、中立而堪採信。至證人丙○○製作本件警詢筆錄
    之時間為97年10月14日（有其卷附之警詢筆錄可參），距案
    發日已有6 日，且其於本院審理中證稱：死者的媽媽說伊有
    看到車禍的話，約伊去交通隊作筆錄等語（見交易卷第39頁
    ），惟證人丙○○既甫自鳳山簡易庭對面之一龍保養場駕駛
    汽車離開，隨即在鳳山簡易庭前之路口目擊本件車禍之發生
    ，且當時尚有任務在身，則其未稍加停留即離開現場，事後
    經友人即一龍保養場老闆黃百東詢問並告知本案有賴丙○○
    出面作證，始至高雄縣政府警察局交通警察隊製作筆錄，並
    無任何有悖常情之處。且第三人黃百東當時既在案發現場協
    助傷者報警、聯絡救護車，則被害人穆家鴻之家屬事後循線
    打聽，透過黃百東得知丙○○為目擊證人，進而聯絡、請求
    丙○○出面證述案發情節，衡屬人之常情，尚不得僅以此遽
    認證人丙○○刻意偏袒被害人穆家鴻而故為對被告不利、不
    實之證述，被告及辯護人空言指摘證人丙○○之證述不可採
    ，洵屬無稽。又本件交通事故發生後，除被告未受傷外，被
    害人穆家鴻躺臥在地，乙○○則趴臥於地、失去意識，告訴
    人丁○○較為清醒，跌坐在穆家鴻與乙○○躺臥處之中間，
    且被告所駕駛自小貨車之車頭距離穆家鴻、丁○○及乙○○
    躺、坐之處，約有4 、5 公尺遠，穆家鴻原先騎乘之機車則
    卡在被告所駕駛之自小貨車車底，自小貨車之前擋風玻璃嚴
    重龜裂，車頭凹損等情，業經據報後到場處理之警員潘榮隆
    、鄭萬成於本院審理時證述在卷（見交易卷第44、47頁），
    且有前開現場照片24張可參，顯見當時撞擊力道極大，否則
    人員傷亡、車損之程度不至於如此嚴重，參以被告自承當時
    車速約時速50公里左右等語（見交易卷第53頁），及本件肇
    事地點路段之最高限速即為時速50公里，有道路交通事故調
    查報告表（一）在卷可憑（見警卷第21頁），堪認被告行經
    肇事路口時，並未降低原本行駛之速度，亦未注意車前狀況
    ，即貿然闖越紅燈前行無疑。
(三)被告及辯護人固辯稱：當時國泰路與南京路口至國泰路與青
    年路口之交通號誌是連鎖的，都是綠燈云云，惟被告行經肇
    事路口時，其行向為紅燈乙節，業據證人丙○○、告訴人丁○○、乙○○清楚證述如前，縱上開路段之交通號誌為連鎖
    ，亦不足以證明被告行經肇事路口時，該連鎖之號誌係顯示
    綠燈，亦即號誌是否連鎖與被告行經肇事路口時有無闖越紅
    燈之間，並無必然之關連，被告及辯護人執此為由，顯屬無
    據。又國泰路與南京路口之路段稍有彎曲，並非完全筆直之
    道路，惟通過國泰路與南京路口後，直至國泰路與青年路口
    間（包含本件肇事路口）之路段，均為完全筆直之道路等情
    ，有高雄縣政府警察局98年6 月12日高縣警交字第09800811
    59號函所附上開路段交通號誌時制運作表之圖示、該路段全
    景照片8 張可證（見交易卷第63至71頁），辯護人認本件肇
    事路段彎曲云云，顯有誤會。另本件肇事地點之國泰路二段
    以分隔島區○○○道、機慢車道，分隔島上均種植有行道樹
    乙節，固有上開照片可證，惟處理本件交通事故之警員鄭萬
    成、潘榮隆均證稱：以被告行進之方向觀之，號誌清楚，不
    會被路樹遮住等語（見交易卷第42至44、46頁），證人丙○○亦證稱：伊在議會上班，所以出入本件案發路段十幾年，
    該處雖然有樹，但不會擋住號誌，雖然是傍晚六、七點，號
    誌仍然可以看的很清楚等語（見交易卷第39至41頁），且本
    院依職權命高雄縣政府警察局警員實地勘查並拍攝該路段之
    路況、路樹、交通號誌之情形，根據警員拍攝之照片觀之，
    國泰路二段內側快車道由西北往東南之方向即被告當時之行
    向之交通號誌均甚為清晰可辨，並無遭路樹遮掩之情況，且
    案發路口處之安全島上固有種植路樹，然仍不至於影響被告
    查看被害人穆家鴻騎乘機車行經方向之視線等情，有該路段
    、路口之彩色照片8 張可證（見交易卷第68至71頁），顯見
    被告辯稱：國泰路中央分隔島有種樹，且案發時是黃昏，路
    燈也不亮，視線不好，即使很注意也看不到兩側有無機車云
    云，為卸責之詞，不足採信。
(四)按汽車行駛時，駕駛人應注意車前狀況，並隨時採取必要之
    安全措施；駕駛人駕駛汽車，應遵守道路交通標誌、標線、
    號誌之指示，道路交通安全規則第90條、第94條第3 項分別
    訂有明文。次按車輛面對圓形紅燈表示禁止通行，不得超越
    停止線或進入路口，道路交通標誌標線號誌設置規則第206
    條第5 款第1 目亦可參照。而被告考領有普通小型車駕照，
    平日復駕車載貨，除據其供述如前外，並有被告之普通小型
    車汽車駕駛執照影本1 紙在卷可參（見警卷第28頁），對於
    上開規定自無不知之理，其於駕駛車輛時自應加以注意。而
    依發生車禍當時天候晴，暮光，柏油路面乾燥無缺陷，亦無
    障礙物，視距良好等情，有前開卷附之道路交通事故調查表
    （一）足憑，又無不能注意之情事，被告竟疏未注意前方機
    車之車前狀況及自身行向圓形紅燈之顯示，貿然闖越紅燈通
    過路口，致自小貨車之車頭直接撞擊被害人穆家鴻騎乘之重
    型機車，致被害人穆家鴻等3 人因而人、車倒地，顯見被告
    應注意、能注意而不注意，而導致本件交通事故之發生，其
    有違反注意義務之過失行為甚明。又本件車禍發生後，被害
    人穆家鴻等3 人經送往國軍高雄總醫院急救，告訴人丁○○
    受有前述之傷害，被害人穆家鴻則因顱內出血，延至97年10
    月13日下午2 時36分仍不治死亡等情，已認定如前，則被告
    前開過失行為與被害人穆家鴻之死亡結果、告訴人丁○○所
    受之傷害結果間，均有直接因果關係乙節，亦可認定。
(五)綜上所述，被告駕駛行為確有過失，而該過失行為與被害人
    穆家鴻之死亡結果、與告訴人丁○○所受之傷害結果間，均
    有相當因果關係，被告前開所辯各節，核均屬臨訟圖卸飾詞
    ，無可採信，辯護人上開辯護，亦不足為被告有利之認定。
    本件事證明確，被告犯行洵堪認定，應予依法論科。
三、按汽車駕駛人之駕駛工作，乃隨時可致他人身體生命於危險
    之行為，並係具有將該行為繼續，反覆行使之地位之人。因
    此應有經常注意俾免他人於危險之特別注意義務。上訴人所
    駕駛之客貨兩用車，係以之為販賣錄音帶所用，其本人並以
    販賣錄音帶為業，故其駕駛該車本屬其社會活動之一，在社
    會上有其特殊之屬性（地位），其本於此項屬性（地位）而
    駕車，自屬基於社會生活上之地位而反覆執行事務，因之，
    在此地位之駕車，不問其目的為何，均應認其係業務之範圍
    （最高法院75年臺上字第1685號判例意旨參照）。本件被告
    所駕駛之前開自小貨車，係平日載運浪板之用，案發當日係
    欲將物品載運回工廠等情，業據其供述在卷（見審交易卷第
    17至18頁），故其駕駛該車本屬其社會活動之一，在社會上
    有其特殊之屬性，其本於此項屬性而駕車，自屬基於社會生
    活上之地位而反覆執行事務，且其當日駕車之目的亦在載運
    物品返回工廠，自屬業務之範圍。是核被告所為，就被害人
    穆家鴻部分係犯刑法第276 條第2 項業務過失致人於死罪；
    就告訴人丁○○部分係犯同法第284 條第2 項前段之業務過
    失傷害罪。被告以一行為觸犯上開二罪名，為想像競合犯，
    應從一重之業務過失致人於死罪處斷。被告於肇事後停留於
    案發現場，並於有偵查犯罪權限之機關或公務員僅知犯罪事
    實，但不知犯罪人前，主動向據報前往處理之警員蔡萬成、
    潘榮隆坦承肇事等情，業據證人蔡萬成、潘榮隆於本院審理
    中證述綦詳（見交易卷第42至43、45頁），足認被告在本件
    犯行未被發覺之前，即主動向處理警員自首而接受裁判，已
    符合自首要件，爰依刑法第62條之規定，減輕其刑。又被告
    於肇事時，所持用之普通小型車駕駛執照有限期限早於96年
    3 月12日屆滿，而未經換發，遲至97年10月16日即案發之後
    方換發駕駛執照等情，經本院當庭勘驗其駕駛執照屬實（見
    審交易卷第17頁），並有卷附之逾期駕駛執照影本可參（見
    警卷第28頁），固可認被告於肇事時，未持用有效之駕駛執
    照，惟被告逾期未換發新駕駛執照，僅屬行政管理之問題，
    尚難認其在駕駛執照逾期未換發新照前，駕駛車輛即有增加
    其危險性而加重刑責之理由，自不應逕依道路交通管理處罰
    條例第86條第1 項規定加重其刑（司法院82年3 月30日82廳
    刑一字第05283 號法律問題研究意見參照），附此敘明。爰
    審酌被告以駕駛為業務，對於行駛道路更需有高於一般人之
    注意，竟疏未注意車前狀況及交通號誌之指示，逕行闖越紅
    燈，因此肇事，致被害人穆家鴻正值青春年華之際枉然斷送
    寶貴生命，告訴人丁○○受有右足內側踝骨折之傷害，除身
    體損害外，精神上亦受有一定程度之痛苦，被告之過失情節
    非輕，所生損害至鉅，犯後僅坦承撞擊被害人穆家鴻及告訴
    人丁○○之事實，惟矢口否認有何過失行為，反指稱係被害
    人穆家鴻騎乘機車闖越紅燈始釀成本件車禍，態度不佳，未
    見悔意，又未與被害人穆家鴻之家屬、告訴人丁○○達成和
    解，惟念其於肇事後留在現場，並未離開，事後亦曾嘗試與
    被害人穆家鴻之家屬、告訴人丁○○透過高雄縣鳳山市調解
    委員會進行調解（見交易卷第61頁之調解書），惟被告95、
    96年度綜合所得均未逾22,000元，名下並無恆產，有被告之
    95、96年度綜合所得稅各類所得資料清單、財產歸屬資料清
    單在卷可參，經濟能力確實較弱等一切情狀，量處如主文所
    示之刑。
四、不另為不受理之諭知：
(一)公訴意旨另以：被告上開駕車肇事之過失行為，亦造成乙○○受有右側創傷性硬腦膜下出血、右鎖骨骨折之傷害，案經
    乙○○提出告訴，因認被告此部分亦涉有刑法第284 條第2
    項前段之業務過失傷害罪嫌等語。
(二)按刑法第284 條第2 項之業務過失傷害罪，依同法第287 條
    前段之規定，須告訴乃論。次按告訴乃論之罪，告訴人於第
    一審辯論終結前，得撤回其告訴；又告訴經撤回者，法院應
    諭知不受理之判決，刑事訴訟法第238 條第1 項、第303 條
    第3 款分別定有明文。
(三)經查，被告被訴上開業務過失傷害部分，業與告訴人乙○○
    及其法定代理人陳智文、黃淑梅於98年1 月13日在高雄縣鳳
    山市調解委員會成立調解，告訴人不再追究被告此部分之刑
    事責任，該調解並經本院鳳山簡易庭於98年2 月5 日核定在
    案等情，有調解書正本1 份在卷可考（見交易卷第61頁），
    告訴人既已與被告和解，且表明不再追究之意，自屬撤回告
    訴之表示，揆諸前開說明，就被告被訴此部分業務過失傷害
    部分，本應依刑事訴訟法第303 條第3 款規定，諭知不受理
    之判決，惟公訴人認此部分與前揭論罪科刑之業務過失致人
    於死（被害人穆家鴻部分）、業務過失傷害（告訴人丁○○
    部分）之事實部分，有想像競合犯之裁判上一罪關係，依審
    判不可分原則，爰不另為不受理之諭知。
據上論斷，應依刑事訴訟法第299 條第1 項前段，刑法第276 條
第2 項、第284 條第2 項前段、第55條、第62條，刑法施行法第
1條 之1 ，判決如主文。
本案經檢察官陳彥竹到庭執行職務。
中    華    民    國    98    年    6     月    26    日
                  交通法庭  審判長法  官  陳建和
                                  法  官  黃宣撫
                                  法  官  毛妍懿
以上正本證明與原本無異。
如不服本判決應於收受送達後10日內向本院提出上訴書狀，並應
敘述具體理由；如未敘述上訴理由者，應於上訴期間屆滿後20日
內向本院補提理由書（均須按他造當事人之人數附繕本）「切勿
逕送上級法院」。
中    華    民    國    98    年    6     月    29    日
                                  書記官  林晏光
附錄本案論罪科刑法條：
中華民國刑法第276條
（過失致死罪）
因過失致人於死者，處2 年以下有期徒刑、拘役或2 千元以下罰
金。
從事業務之人，因業務上之過失犯前項之罪者，處5 年以下有期
徒刑或拘役，得併科3 千元以下罰金。
中華民國刑法第284條第2項
（過失傷害罪）
從事業務之人，因業務上之過失傷害人者，處1 年以下有期徒刑
、拘役或1 千元以下罰金，致重傷者，處 3 年以下有期徒刑、
 拘役或 2 千元以下罰金。


司法院資訊處製作；財團法人民間司法改革基金會備份。
